【裁判字號】    91,上訴,181
【裁判日期】    920514
【裁判案由】    誣告
【裁判全文】
台灣高等法院花蓮分院刑事判決                    九十一年度上訴字第一八一號
    上  訴  人  臺灣臺東地方法院檢察署檢察官
    被      告  丙○○
    選任辯護人  李泰宏律師
右上訴人因被告誣告案件，不服臺灣台東地方法院九十年度訴字第一四六號中華民國
九十一年七月三日第一審判決（起訴案號：臺灣台東地方法院檢察署九十年度偵字第
三六六號)，提起上訴，本院判決如左：
    主  文
原判決撤銷。
丙○○意圖他人受刑事處分，向該管公務員誣告，處有期徒刑捌月。緩刑伍年。
    事  實
一丙○○（前臺東縣政府地政科員，現為地價課長）明知戊○○於民國（下同）八十
  四年十一月間以「陳情書」之方式，向當時臺灣省政府政風處、臺灣省政府聯合服
  務中心提出檢舉（嗣後均經發交花蓮縣政府調查處理），其檢舉內容並無「丙○○
  竊賣戊○○所使用之河川地予砂石廠，獲利數百萬元。」等事實，竟意圖戊○○受
  刑事處分，無中生有，而於八十八年十月十四日具狀向臺灣臺東地方法院檢察署誣
  告稱：戊○○於前開檢舉中誣告「丙○○將戊○○所使用之河川地竊賣予砂石廠，
  獲取數百萬元之利益。」等事實，圖使戊○○受誣告罪之刑事訴追，嗣後經臺灣臺
  東地方法院檢察署檢察官偵查後，認為並非事實，而對戊○○為不起訴處分確定。
二案經戊○○訴由臺灣臺東地方法院檢察署檢察官偵查起訴。
    理  由
一訊據被告丙○○矢口否認其有公訴意旨所指犯行，並辯稱：戊○○確實有檢舉伊竊
  賣土地，伊從來沒有告訴戊○○檢舉伊竊賣砂石廠土地，伊因戊○○之檢舉，連續
  四年考績乙等，伊才對戊○○提出誣告告訴，伊並非誣告云云。
二經查：
  (一)被告於八十八年十月十四日具狀向臺灣臺東地方法院檢察署提出告訴略稱：戊○○於六十七年十一月二十日與王忠心簽訂「耕地讓渡契約書」受讓王忠心尚未獲
    准許可使用之臺東縣太麻里金崙村金崙溪二筆公有河川地（其中一筆在金崙段，
    以下簡稱「Ａ地」；另一筆在多良段，以下簡稱「Ｂ地」），戊○○明知其之前
    自王忠心所受讓之二筆土地（即前述「Ａ地」及「Ｂ地」），與另外一筆由由丁○○出租予一不知名砂石廠所使用之公有河川地（屬多良段，坐落於「Ｂ地」左
    側，以下簡稱「Ｃ地」。）無關，但因戊○○見該砂石廠獲利甚豐，利慾薰心，
    而於八十四年十一月間向伊所服務之台東縣政府檢舉稱：前開砂石廠所使用之河
    川地（「Ｃ地」）係戊○○向王忠心所受讓而來之河川地，經伊私自測量及竊賣
    予該砂石廠使用，因而獲取數百萬元利益。惟事實上，戊○○自王忠心所受讓之
    二筆河川地（「Ａ地」及「Ｂ地」）與砂石廠所使用之公有河川地（「Ｃ地」）
    無關，伊與該砂石廠之所有人並不認識，該砂石廠之測量圖亦非伊所測繪，案經
    台東縣政府政風室詳查結果，查明戊○○之檢舉內容並非事實而結案，伊忍無可
    忍，為維護公務員應有之尊嚴及聲譽，故爾對戊○○提出誣告之告訴云云。經檢
    察官於八十八年十一月十日傳訊戊○○到庭訊問，戊○○明確辯稱：前述砂石廠
    所使用之河川地（「Ｃ地」）並非伊所使用之土地，伊檢舉丙○○竊賣之土地是
    前開「砂石廠河川地」旁邊的三分地（見二六○九偵查卷第二○頁反面）；戊○○於八十八年十二月十四日偵查中再辯稱：「他（指丙○○）把王忠心賣給我的
    土地又賣給王忠心，我沒有告他賣砂石廠土地，那地（指砂石廠所使用之河川地
    ，即「Ｃ地」）是高山保（寶）的地，被賴楊寶蓮申請，地號是五九號．．．我
    沒有告他這部分。」（見二六○九偵查卷第七一頁反面）。被告竟再八十九年三
    月十四日具狀堅稱：「．．．戊○○見伊未獲許可使用之多良段河川公地毗鄰之
    二分多建砂廠河川公地（即被告向鈞長供稱所謂之七號地），多年來砂石廠獲利
    甚豐，竟利慾薰心，明知砂石廠使用之多良段二分多土地並非伊於六十七年向王
    忠心購買之另一塊金崙段土壤不佳之河川公地，竟捏造不實，向台灣省政府政風
    處及告訴人服務之台東縣政府檢舉告訴人竊賣伊向王忠心購買毗鄰之砂石廠使用
    河川公地．．．」（見二六○九偵查卷第一二六頁反面至一二七頁正面）。嗣戊○○於八十九年五月四日檢察官勘驗現場時，再度明確指稱：「丙○○賣的地是
    譚（唐）甲茂種荔枝面積．三二三甲（即二六○九偵查卷第一三八頁勘驗現場圖
    上所記載之『荔枝園（唐甲茂）』部分，以下簡稱「Ｄ地」），砂石廠的地是河
    川地五九號，由丁○○使用中（即前開檢察官勘驗現場圖所記載之『水泥地（地
    號河川地五九使用人丁○○）』部分）．．．」惟丙○○嗣後再於八十九年六月
    十二日所提出「刑事補充說明狀」仍堅稱戊○○犯誣告罪（見二六○九偵查卷第
    一八三至一八九頁），嗣後檢察官調取台東縣政府有關案卷查明後，於八十九年
    七月三十一日認定戊○○並未誣告被告有盜賣砂石廠所使用河川地（即「Ｃ地」
    ）之犯行而為不起訴處分，並於不起訴處分書內詳敘其不起訴處分之理由，有前
    開偵查案卷附案可稽。被告於八十八年十月十四具狀向檢察官指訴戊○○誣告伊
    「竊賣戊○○所使用之河川地予砂石廠」後，無視於戊○○於該案偵查時之辯解
    ，甚至故意予以曲解，將「Ｃ地」及「Ｄ地」予以混淆，一再堅指戊○○確有於
    八十四年十一月間向台東縣政府所提出誣指伊竊賣「砂石廠河川地」（「Ｃ地」
    ）獲利數百萬元之事實，其具有藉前開事實坐實戊○○誣告罪名之決意，甚為明
    顯。是本件被告丙○○是否成立誣告罪，其關鍵即在於：戊○○於八十四年十一
    月間向臺灣省政府政風處及臺東縣政府所提出之檢舉是否確有誣指被告「竊賣戊○○所使用河川地予砂石廠，獲利數百萬元。」等內容，苟被告明知戊○○前述
    檢舉並無此等內容，而被告仍以前開不實事項誣指戊○○犯誣告罪，即難辭誣告
    罪責。
  (二)經本院函請法務部中部辦公室調閱臺東縣政府於八十四年十二月間辦理戊○○檢
    舉被告案件有關卷宗（因臺東縣政府政風室原案卷於檢察官調閱後，不知去向，
    惟該遺失案卷之前曾經臺東縣政府政風室影印後以八十四年十二月十五日府政
    室貳字第二一四七號函報請當時臺灣省政風處核備，故本院改向法務部中部辦公
    室調閱影印卷參考，其內容與原卷相同。）查明戊○○於八十四年十一月間兩度
    以「陳情書」之方式，向當時臺灣省政風處、臺灣省政府聯合服務中心等單位檢
    舉被告向伊詐取測量費二千元及「河川地使用許可證」，經前開兩單位發交臺東
    縣政府調查處理，該「陳情書」內容主要的訴求為：(一)請求被告退還測量費二千
    元及河川地使用許可證書。(二)請查明戊○○原耕種之河川地七號一．一二○○公
    頃土地為何變成一九七一地號○．七多公頃，何以短少零點三多公頃？為何原讓
    渡王忠心遺孀（王朱金枝）之土地增加○．三公頃？並聲稱：如此巧合難免令人
    猜疑，並無隻字片語指摘被告涉及盜賣砂石廠土地及獲利數百萬元之事實，有該
    「陳情書」附卷可稽（見本院卷(一)第一七五至一七七頁）。被告於原審審理及本
    院受命法官調查時均坦承伊在當時即看過戊○○所提出之「陳情書」（見原審卷
    第六六頁、本院卷(一)第五七頁），其於臺東縣政府政風室調查時所提出之「報告
    書」，亦係針對戊○○前開質疑提出辯解，並無片言隻字提起所謂竊賣砂石廠土
    地之情節，並稱：「．．．因劉君（指戊○○）腦袋不清楚，而受江姓等家族欺
    騙、誤導、煽動、教唆，並替其書寫無中生有、向璧虛構誣陷職之陳情書（劉根
    本不懂也不會寫陳情書虛構內容），以報私仇．．．」（見本院卷(一)第一七八頁
    正面）；「．．．此誣陷職之行為，職在忍無可忍下，將考慮提出捏告戊○○妨
    害名譽、誣告，但因戊○○腦袋不清楚，被江玉田、白春梅利用其書寫不實陳情
    書誣告職，其尚不清楚，職正深思原諒戊○○或控告他中。」有該「報告書」附
    卷可按（見本院卷(一)第一七八至一八七頁），足見被告對戊○○因對本件相關土
    地混淆不清致「遭人利用」之事實，已經明知。嗣後臺東縣政府政風室已經查明
    戊○○因其自王忠心受讓之二筆河川地（「Ａ地」及「Ｂ地」）所使用之地號並
    不明確，致戊○○對其自王忠心處所受讓土地之坐落位置產生誤解，將其中一筆
    「金崙段七號」土地誤認為「多良七號」、「河川地七號」，因而誤以為被告辦
    理多良段國有原野地清理測量時，涉嫌將土地面積為不實登載而圖利王忠心之配
    偶王朱金枝，絲毫未敘及戊○○有檢舉被告竊賣戊○○所使用河川地予砂石廠之
    情事，有臺東縣政府政風室簽呈（即調查報告）附卷可稽（見本院卷(一)一六九至
    一七二頁）。該政風案件之承辦人即當時臺東縣政府政風室股長乙○○亦於檢察
    官偵查時證稱：「我印象中當時戊○○並沒有檢舉丙○○有竊賣砂石廠之事，因
    為如有檢舉該事，我就會就此部分調查，但當時並沒有調查此事。我有至現場看
    過，佔耕之土地（應係戊○○主張之金崙溪河川七號土地）與該砂石廠有明確之
    界分。」（見三六六號偵查卷(二)第一三九頁），其證詞核與前開戊○○所提出之
    「陳情書」、台東縣政府政風室調查簽呈之記載悉相符合，已堪見戊○○於八十
    四年十一月間對被告檢舉內容中並未指控被告有所謂「竊賣戊○○所使用河川地
    予砂石廠，獲利數百萬元。」之情事。再參照丙○○於八十九年三月十四日向臺
    灣臺東地方法院檢察署所提出之「刑事補充告訴狀」亦記載：「．．．經臺東縣
    政府政風室派員前往寶地詳查及調閱王忠心六十七年十一月十八日府建水字第
    六六二八七號函申請本案之一公頃二塊河川公地位置圖結果，發現被告戊○○檢
    舉內容均非事實，並經臺東縣政府政風室以八十四年十二月十一日府政二字第
    二一二二號函復被告被告戊○○並副本函送臺灣省政府政風處結案在案（見附件
    一、二）．．．」（見二六○九號偵查卷第一二七頁正反面），顯見被告對當時
    臺東縣政府政風室之調查過程及結果均甚為瞭解，是不僅客觀上並無所謂「戊○○檢舉丙○○竊賣戊○○所使用河川地予砂石廠，獲利數百萬元。」之事實，被
    告在主觀上亦無誤認有此事實之可能。被告無中生有，於八十八年十月十四日具
    狀向臺灣臺東地方法院檢察署提出前揭告訴，其具有誣告戊○○之犯意，至為明
    顯。
  (三)次查：被告於前開「報告書」內坦承伊為王忠心之蘭友，伊曾經於六十八年間陪
    同王忠心前往戊○○家中取回之前王忠心於六十七年與戊○○簽訂「耕地讓渡契
    約書」時所一併交付予戊○○之「河川使用許可書」（見本院卷(二)第一七九頁）
    ，更於書狀內坦承其多年來與戊○○交往頻繁（見原審卷第一一七頁正面），堪
    見被告對王忠心與戊○○間之土地讓渡過程有相當程度之瞭解，再參照當時係任
    職於臺東縣政府地政科地政專業之人員，其對地籍圖判讀及土地界址辨認之能力
    ，顯然優於一般人，依一般經驗法則，被告對戊○○「陳情書」內所指摘之問題
    癥結，更不可能有所誤認，其於前述伊告訴戊○○誣告案件（臺灣臺東地方法院
    檢察署八十八年度偵字第二六○九號）偵查時，無視於戊○○之辯解，一再故意
    曲解戊○○之本意，堅指戊○○於八十四年十一月間所為之前揭檢舉內容具有檢
    舉伊竊賣土地予砂石廠之意思，益見被告確有藉此虛構事實坐實戊○○誣告罪責
    之決意。
  (四)告訴人戊○○於二六○九偵查案件偵查期間之八十九年五月四日應訊時稱：「（
    你所指丙○○竊賣的土地是那筆土地？）是唐甲茂『種荔枝』面積○．三二三甲
    ，被丙○○賣了，這塊地與他相鄰，我的地七分多上面種椰子，原是我向王忠心
    買的一甲多的地．．．」、「（丙○○所言預伴場的地是否是你指訴竊賣的地）
    不是。這筆地號是河川地五九號，由丁○○使用中，賴楊寶蓮重複向縣政府申請
    ，並在上面種植農作物（釋笳），現在是丁○○的．．．這塊地不是我的，面積
    一．○五公頃（見二六○九偵查卷第一三九頁反面），已經明確指明伊檢舉被告
    竊賣的土地是「荔枝園土地（即「Ｄ地」），而非丁○○（嗣後賴楊寶蓮重複申
    請）出租予砂石廠使用的土地（即「Ｄ地」）。原審九十年九月二十日審理筆錄
    記載戊○○陳稱：「賴楊寶蓮與王忠心重複申請的部分，有０．三二三公頃，我
    認為這塊地就是現在的『荔枝園』。」（見原審卷第一五三頁），仍然強調其所
    檢舉的土地是「現在的荔枝園」（即「Ｄ地」），與其之前之陳述一貫，且與其
    「陳情書」七(二)所質疑之：「請查明民原耕種河川地一．一二○○公頃為何變成
    一九八一號○．三多公頃？何以短少○．三多公頃到那裡去？為何原讓渡王忠心
    遺孀（王朱金枝）確增加○．三公頃？如此巧合難免令人猜疑？」等情相符合（
    見本院卷(一)第一七五頁反面），且與證人即前臺東縣政府政風室承辦股長乙○○
    所證：「（戊○○是否曾經表示被告將其土地竊賣給砂石廠？）沒有。他（戊○○）的重點是在土地短少的問題，並未明指被告將土地賣給何人。」、「（戊○○有無說過被告將土地賣給他人，獲利數百萬元？）。陳情書未提及此事。」等
    情（見原審卷第七八至七九頁），悉相符合。再參照本件土地糾紛所涉及之土地
    因輾轉讓渡、重複申請承租及地號紊亂等原因，相關土地及使用人錯綜複雜，前
    述原審九十年九月二十日審理筆錄記載戊○○之陳述敘及「賴楊寶蓮」，不論係
    出於戊○○之誤會，或係出於書記官之筆誤，均不致使任何人產生戊○○指摘被
    告將伊所使用之土地竊賣予砂石廠，並獲利數百萬元之聯想，是辯護意旨以前述
    原審九十年九月二十日審理筆錄有提及「賴楊寶蓮」之姓名，即遽指戊○○是以
    砂石廠土地為檢舉對象，顯不足取。
  (五)又被告於其告訴戊○○誣告案件（臺灣花蓮地方法院檢察署八十八年偵字第二六
    ○九號）偵查時即稱：伊係依據乙○○調查簽呈「主旨」欄之記載而認定戊○○
    有誣告犯行（見二六○九偵查卷第一二○頁，第一九九頁反面即該次不起訴處分
    書第二頁之記載），於本案原審審理時又稱伊對戊○○提出誣告告訴之依據是戊○○所寫陳情書內容（見原審卷第六六頁），並未言及戊○○曾經以口頭指控伊
    竊賣土地予砂石廠之事實，另乙○○亦於原審審理時及本院受命法官調查時到庭
    明確證稱：「戊○○檢舉的重點是在土地短少的問題，並未明指被告將土地賣給
    何人」（見原審卷第七九頁、本院卷(一)第五六頁），足見被告於本院審理所辯伊
    是因為戊○○及乙○○之口頭告知，伊始對戊○○提出告訴云云，要屬事後卸責
    之詞，不足採信。至證人乙○○於本院受命法官調查時曾一度聲稱：「當初戊○○有告訴我說他（土地）『兩旁』的土地被丙○○竊賣，印象中並沒有提到砂石
    廠的土地。」辯護意旨且將乙○○前述證詞前半段所稱之「兩旁土地」引申為右
    側之荔枝園（即「Ｄ地」）及左側之砂石廠（即「Ｃ地」），並據此辯稱：「與
    砂石廠毗鄰處亦係戊○○懷疑並檢舉之標的」云云。惟查：乙○○前開「兩旁土
    地」之陳述，不僅與其之前在調查簽呈所記載之內容不合，與其於原審審理時所
    為之前述證詞亦有不同，且與其同日於本院所證：「印象中並沒有提到砂石廠的
    土地。」及「．．．但他引導我看他右邊的，砂石廠的土地是在左側。」亦有矛
    盾，其此部分陳述苟非出於時隔久遠所發生之錯誤，亦屬心存迴護，本院認為應
    以其於原審審理時所為始終一貫，且與其當時調查簽呈記載內容相符之證詞（見
    原審卷第七八至七九頁）較為正確可信。辯護意旨所為前開辯解，亦顯然不足以
    作為有利於被告認定之基礎。
  (六)辯護意旨又稱：台東縣政府於八十八年十二月十一日函復戊○○稱「台端陳情本
    府地政科科員丙○○涉嫌私自測量、詐取河川許可證『竊賣土地』乙案，復如說
    明。」亦可證明戊○○曾經檢舉被告竊賣其河川地甚明云云。惟查：前揭公文主
    旨欄所為前揭記載，並未敘及被告竊賣何筆土地，且依該函說明欄之記載，旨在
    說明戊○○「陳情書」所敘及之地號有誤，及戊○○與王忠心遺孀（王朱金枝）
    間之私權糾紛並非該府權責之意旨，更可明顯看出戊○○檢舉內容並未包括「丙○○竊賣戊○○所使用之土地予砂石廠」之事實，被告竟無中生有，虛構「戊○○見砂石廠獲利甚豐，利慾薰心，誣指伊竊賣砂石廠土地，獲利數百萬元。」等
    不實內容，指訴戊○○犯誣告罪，其誣告犯意極為明顯，辯護意旨此部分辯解亦
    不足取。
  (七)被告於八十八年十月十四日所提出「刑事告訴狀」稱：「被告戊○○非法使用王
    忠心違反「河川公地許可使用」之其中一筆河川公地十七年之久後，於八十四年
    十一月，見伊毗鄰之河川公地數年來供砂石廠使用，獲利甚豐，被告戊○○竟利
    慾薰心，明知砂石廠使用河川公地並非伊向王忠心讓渡河川公地，竟偽造不實理
    由向告訴人服務之台東縣政府核與伊毗鄰砂石廠使用河川公地是伊向王忠心讓渡
    河川公地，告訴人將該河川公地竊賣砂石廠獲取數百萬元，請求台東縣政府懲處
    告訴人。」（見二六○九偵查卷第二頁）；於八十九年三月十四日提出「刑事補
    充告訴狀」亦稱：「．．．戊○○見伊未獲許可使用之多良段河川公地毗鄰之二
    分多建砂廠河川公地（即被告向鈞長供稱所謂之七號地），多年來砂石廠獲利甚
 豐，竟利慾薰心，明知砂石廠使用之多良段二分多土地並非伊於六十七年向王忠
    心購買木另一塊金崙段土壤不佳之河川公地，竟捏造不實，向台灣省政府政風處
    及告訴人服務之台東縣政府檢舉告訴人竊賣伊王忠心向購買毗鄰之砂石廠使用河
    川公地．．．」（見二六○九偵查卷第一二六頁反面至一二七頁正面）；於八十
    八年十一月十一日所提出之「刑事告訴補充理由狀」亦稱：「．．．被告戊○○
    於事隔十七年之久後，於八十四年見使用近十年之久毗鄰河川公地供砂石廠使用
    ，獲利甚豐，被告生起貪念，竟虛構不實，於八十四年十一月向台東縣政府陳縣
    長誣告告訴人將伊毗鄰砂石廠河川公地測量竊賣於砂石廠，獲取數百萬元鉅款．
    ．．」（見二六○九偵查卷第三○頁正反面），是被告誣指戊○○誣告之內容為
    ：「戊○○誣指丙○○『竊賣戊○○所使用之公有河川地予砂石廠』，獲取數百
    萬元之利益。」而非起訴書所指：「戊○○誣指丙○○『竊賣砂石廠』，獲取數
    百萬元之利益。」檢察官對被告誣告意旨之解讀雖然有誤，惟其所起訴被告誣告
    戊○○之基本事實則尚無二致，本院仍應予以審究。又被告聲請本院傳訊證人甲○○、丁○○到庭所證情節，核與本案關鍵事實無關，本院不予論斷，均併此敘
    明。
三被告罪證明確，核其所為，係犯刑法第一百六十九條第一項之誣告罪。原審失察，
  遽為無罪之諭知，尚有未洽，公訴人執此提起本件上訴為有理由，自應撤銷改判。
  爰審酌被告身為臺東縣政府公務人員，前曾於八十三年間因涉嫌犯誣告罪、違反選
  舉罷免法罪，經檢察官提起公訴後由一審判決有期徒刑一年及十月（嗣後均經二審
  改判無罪─見本院卷第○○頁至第○○頁一、二審判決電腦列印本），猶不知自我
  警惕，避免觸法，以理性、審慎之態度面對私人或公務糾葛，竟再以極不負責任之
  態度，憑空虛構不實之事項，誣指他人犯誣告罪，嚴重破壞臺東縣政府之公務員形
  象，惡性不輕，犯罪後一再飾詞意圖卸責，未見悔意，犯罪後之態度不佳，但其本
  次犯罪在受到戊○○多次檢舉後，唯恐影響升遷，因而採取之反制作為，與一般挾
  怨誣指他人犯罪之情況尚有不同等一切情狀，論處如主文所示之刑，以示懲儆。又
  被告前未曾受有期徒刑以上刑之宣告，經此刑之宣告後，應知警惕而無再犯之虞，
  本院因認暫不執行其刑為當，予以宣告緩刑，用啟自新。
據上論斷，應依刑事訴訟法第三百六十九條第一項前段、第三百六十四條、第二百九
十九條第一項前段，刑法第一百六十九條第一項、第七十四條第一款，判決如主文。
本案經檢察官翟光軍到庭執行職務。
中      華      民      國    九十二    年      五      月     十四     日
                                    審判長法官  謝  志  揚
                                          法官  陳  淑  媛
                                          法官  何  方  興
右正本證明與原本無異。
如不服本判決應於判決送達後十日內向本院提出上訴狀。其未敘述理由者，並應於提
出上訴狀後十日內向本院補提理由狀（須附繕本）。
                                        書記官  劉  妙  娘
中      華      民      國    九十二    年      五      月     十四     日


司法院資訊處製作；財團法人民間司法改革基金會備份。
